臺灣臺中地方法院民事判決　　　　　　　100年度訴字第778號
原　　　告　葉秉豐
訴訟代理人　許博堯律師
複代理人　　林蕙姿
被　　　告　葉　恭
被　　　告　洪振騰
被　　　告　莊進生
被　　　告　吳癸蒔
被　　　告　莊雅娟
被　　　告　吳坪桑
被　　　告　吳信瑩
被　　　告　莊吳玉
兼上七人共
同訴訟代理
人　　　　　莊吉郎
上列當事人間分割共有物事件，本院於民國100年5月23日言詞辯
論終結，判決如下：
    主      文
原告葉秉豐及被告葉恭、莊吉郎、洪振騰、莊進生、吳癸蒔、莊
雅娟共有坐落於臺中市○○區○○段第401、403地號二筆土地准
予變價，所得價金由兩造按附表所示應有部分比例分配。
原告葉秉豐及被告葉恭、莊吉郎、洪振騰、莊進生、吳坪桑、吳
信瑩、莊吳玉共有坐落於臺中市○○區○○段第901地號土地准
予變價，所得價金由兩造按附表所示應有部分比例分配。
訴訟費用由兩造依附表所示應有部分比例負擔。
    事實及理由
壹、程序方面：
    本件被告均受合法通知，無正當理由未於言詞辯論期日到場
    ，核均無民事訴訟法第386條所列各款情形，爰依原告之聲
    請，由其一造辯論而為判決。
貳、實體方面：
一、原告起訴主張略以：
  (一)坐落臺中市○○區○○段如附表所示之土地為兩造所共有，
    應有部分比例如附表所示。上開三筆土地依其使用目的無不
    能分割之情事，且兩造間亦無訂定不分割之特約，故共有人
    自可請求分割。
  (二)又系爭401、403地號二筆土地之面積分別30.24平方公尺及
    66平方公尺，折算後僅分別為9.1476坪及19.965坪(計算式
    ：30.24×0.3025＝9.1473；66×0.3025＝19.965)。參以
    401、403地號土地共有人有七人，以原物分配顯無實益。
  (三)另系爭901地號土地，依附件地籍圖所示，係由編號A及編號
    B二個部分所構成，其中編號B部分為明顯不通公路之袋地，
    須仰賴編號A部分始能與公路連絡。如以原物分割，編號A部
    分211.13平方公尺，須作為私設道路用地，共有人僅能就編
    號B部分594.17平方公尺予以分配。然編號B位置之地形極不
    完整，如以原物分配之方式分割土地亦有困難，故系爭901
    地號土地，亦以變價分割之方式為之，方符全體共有人之最
    大利益。
  (四)聲明：如主文第一、二項所示。
二、被告葉恭未於言詞辯論期日到場，亦未提出書狀作任何陳述
    ；另被告莊吉郎、洪振騰、莊進生、吳癸蒔、莊雅娟、吳坪
    桑、吳信瑩、莊吳玉雖亦均未於言詞辯論期日到場，惟據其
    提出之書狀略以：同意原告所提出之變價分割之方案等語。
三、得心證之理由：
  (一)原告主張系爭土地為兩造所共有，且土地使用分區經編定為
    住宅區等情，業據提出土地登記謄本及台中市外埔區都市計
    畫土地使用分區證明書各三份為證，可堪信為真實。
  (二)按各共有人除因物之使用目的不能分割，或契約訂有不分割
    之協議者外，得隨時請求分割共有物，民法第823條第1項前
    段定有明文。系爭三筆土地之各共有人間就土地既無前揭法
    條所定不予分割之約定，且系爭三筆土地均編定為住宅用地
    ，自亦無因物之使用目的致不能分割之情形，且兩造就分割
    方法無法達成協議，則原告訴請本院就系爭土地予以裁判分
    割，即屬正當，應予准許。
  (三)又查系爭三筆土地，雖均有第三人即被告葉恭之債權人石宏
    舟向法院聲請查封被告葉恭之應有部分，此有上開土地登記
    謄本可資參照。惟按債務人就查封物所為移轉、設定負擔或
    其他有礙執行效果之行為，依強制執行法第51條第2項規定
    ，僅對於債權人不生效力而已，並非絕對無效；裁判分割，
    既係法院基於公平原則，決定適當之方法分割共有物，自不
    發生有礙執行效果之問題，債權人即不得對之主張不生效力
    ；且債務人之應有部分，經實施查封以後，因裁判分割，其
    權利即集中於分割後之特定物，此為債務人原有權利在型態
    上之變更，當為查封效力之所及，於假處分亦無影響。最高
    法院著有72年台上字第2642號判例可資參照。又假處分之效
    力，僅在禁止債務人就特定財產自由處分，並不排除法院之
    強制執行，亦不能因此而阻礙共有人請求法院分割共有物之
    權能。且依強制執行法第51條第2項之規定，實施查封後，
    債務人就查封物所為移轉、設定負擔或其他有礙執行效果之
    行為，僅對債權人不生效力。而裁判分割，係由法院依職權
    為之。既於查封之效力無礙，殊無於實施假處分之後，不准
    分割之法律上理由，亦有最高法院69年台上字第2403號判例
    足資參照。從而，系爭土地縱有第三人就共有人之應有部分
    為查封，亦非不得請求裁判分割。
  (四)按共有物之分割方法，法院得因任何共有人之聲請，命為以
    原物分配於各共有人，或變賣共有物，以價金分配於各共有
    人，民法第824條第2項定有明文。又按分割共有物，究以原
    物分割，或變價分割為適當，法院應斟酌當事人意願、共有
    物之使用情形、經濟效用及全體共有人之利益等情形而為適
    當分割，不受共有人所主張分割方法之拘束（最高法院87年
    度臺上字第1402號裁判亦同此見解）。而採行變價分割，通
    常係因共有物性質上不能以原物分割或以原物分割有困難或
    反而對共有人不利之情形，是倘共有之土地予以原物分割，
    會致各共有人分得土地面積過於狹窄、不完整、面寬不足，
    而不利於土地之利用價值時，即不應採行原物分割，此時若
    採行變價分割，可使該共有之土地得以整筆統一出售，自得
    提高土地之售價，並以其賣得之價金分配予各共有人，對各
    共有人均屬有利，自亦屬妥適之分割方法。
  (五)經查：除被告葉恭未於言詞辯論期日到場，亦未提出書狀表
    示意見外，其餘八名被告均同意原告提出之變價分割方案。
    而系爭401、403地號土地之面積，分別僅有30.24平方公尺
    及66平方公尺，若採原物分配，即使以其中持分最大之共有
    人即被告吳癸蒔之應有部分42/160計算，可分得之土地面積
    亦僅分別為7.938平方公尺及17.325平方公尺，相當狹小，
    顯然無法作為正常之使用。另系爭901地號土地，其面積雖
    有805.3平方公尺，惟依附件地籍圖所示係甲A、B二部分所
    組成，並大致形成「T」字形之架構，並且僅有A部分可與現
    有道路相通。而B部分之地形則呈不規則形狀，整筆土地共
    有15個邊，相當不完整，如以原物分配之方式分割，顯有困
    難。基於使當事人能享受最大之利益，並使系爭土地亦可發
    揮更大之經濟效用，本院斟酌系爭土地面積、地形、客觀情
    狀、經濟價值及各共有人之意願等一切情狀，認為如變價分
    割，方能兼顧各共有人之利益，且拍賣所得價金依原共有人
    持分比例分受，對各共有人亦無任何不利益，自以變價分割
    為宜。爰判決如主文所示。
四、分割共有物之訴，係合兩造之必要共同訴訟，原、被告之間
    本可互換地位，本件原告起訴雖於法有據，但被告之應訴實
    因訴訟性質所不得不然，故所為抗辯自為伸張或防衛權利所
    必要，是以本院認本件分割共有物之訴訟費用應由兩造按其
    應有部分之比例分擔始為公允。
五、本件事證已臻明確，兩造其餘攻擊防禦方法及舉證，核與判
    決結果無影響，爰不再一一論列，併予敘明。
六、訴訟費用負擔之依據：民事訴訟法第80條之1。
中    華    民    國   100    年    6     月     3    日
                  民事第三庭    法  官  高英賓
正本係照原本作成。
如對本判決上訴，須於判決送達後20日內向本院提出上訴狀。如
委任律師提起上訴者，應一併繳納上訴審裁判費。
中    華    民    國   100    年    6     月     3    日
                                書記官  廖碩薇
附表：
┌──┬────┬─────┬─────┬─────┐
│編號│姓名    │401地號之 │403地號之 │901地號之 │
│    │        │應有部分  │應有部分  │應有部分  │
├──┼────┼─────┼─────┼─────┤
│ 1  │葉秉豐  │10/160    │10/160    │10/160    │
├──┼────┼─────┼─────┼─────┤
│ 2  │葉  恭  │30/160    │30/160    │30/160    │
├──┼────┼─────┼─────┼─────┤
│ 3  │莊吉郎  │32/160    │32/160    │1/5       │
├──┼────┼─────┼─────┼─────┤
│ 4  │洪振騰  │1/8       │1/8       │1/8       │
├──┼────┼─────┼─────┼─────┤
│ 5  │莊進生  │87/1600   │87/1600   │87/1600   │
├──┼────┼─────┼─────┼─────┤
│ 6  │吳癸蒔  │42/160    │42/160    │0         │
├──┼────┼─────┼─────┼─────┤
│ 7  │莊雅娟  │173/1600  │173/1600  │0         │
├──┼────┼─────┼─────┼─────┤
│ 8  │吳坪桑  │0         │0         │16/160    │
├──┼────┼─────┼─────┼─────┤
│ 9  │吳信瑩  │0         │0         │26/160    │
├──┼────┼─────┼─────┼─────┤
│ 10 │莊吳玉  │0         │0         │173/1600  │
└──┴────┴─────┴─────┴─────┘